【裁判字號】    98,上易,2345
【裁判日期】    990429
【裁判案由】    詐欺
【裁判全文】
臺灣高等法院刑事判決                98年度上易字第2345號
上  訴  人
即  被  告  丙○○
選任辯護人  楊思勤律師
            陳宜君律師
上  訴  人
即  被  告  乙○○
上列上訴人因詐欺案件，不服臺灣基隆地方法院98年度易字第
126號，中華民國98年6月30日第一審判決（起訴案號：臺灣基
隆地方法院檢察署97年度偵字第4922號、98年度偵緝字第98號）
，提起上訴，本院判決如下：
    主  文
上訴駁回。
    事  實
一、丙○○前因違反毒品危害防制條例案件，經原審法院以94年
    度基簡字第2號簡易判決判處有期徒刑4月確定，甫於民國95
    年12月17日經易科罰金執行完畢。詎仍不知悔改，其與乙○○前係男女朋友，乙○○前因申辦威寶電信股份有限公司（
    下稱威寶公司）0000000000號門號積欠新台幣（下同）1178
    2元通話費用無力繳納，且渠等2人均無付費予電信公司之意
    ，竟共同基於意圖為自己不法所有之犯意聯絡，於96年7 月
    30日，由丙○○交付身分證、駕駛執照各1枚予乙○○，推
    由乙○○前往基隆市○○路76號威寶公司特約服務中心，以
    丙○○名義填載行動電話服務申請書，致使不知情之門市店
    員蔣欣佩陷於錯誤，誤認丙○○承諾將來願依約定支付電信
    費用，而代理威寶公司將門號0000000000之SIM卡1枚及搭配
    精彩386專案附贈之行動電話1具交予乙○○。乙○○於取得
    上揭SIM卡及行動電話後，自上揭門號申請日起使用該詐得
    之SIM卡與他人通訊，計至96年11月10日止，共詐得免付行
    動電話通訊費用共計6358元之財產上不法利益（另6000 元
    違約金不列入）。嗣丙○○於96年11月19日，持其身分證件
    至基隆市○○路42號威寶公司基隆義一直營服務中心，向該
    門市店員甲○○訛稱遭人冒名申請0000000000號電話，並簽
    具未申辦門號聲明書，藉以免除繳交上開通話費用，嗣經警
    員循線查悉上情。
二、案經國家通訊傳播委員會函請臺灣基隆地方法院檢察署檢察
    官偵查起訴。
    理  由
壹、證據能力部分：
（一）按證人、鑑定人依法應具結而未具結者，其證言或鑑定意
      見，不得作為證據，刑事訴訟法第158 條之3 定有明文。
      又所謂「依法應具結而未具結者」，係指檢察官或法官依
      刑事訴訟法第175 條之規定，以證人身分傳喚被告以外之
      人到庭作證，或雖非以證人身分傳喚到庭，而於訊問調查
      過程中，轉換為證人身分為調查時，此時其等供述之身分
      為證人，則檢察官、法官自應依同法第186 條有關具結之
      規定，命證人供前或供後具結，其陳述始符合同法第158
      條之3 規定，而有證據能力；若檢察官或法官非以證人身
      分傳喚而以告發人、告訴人、被害人或共犯、共同被告身
      分傳喚到庭為訊問時，其身分既非證人，即與「依法應具
      結」之要件不合，縱未命其具結，純屬檢察官或法官調查
      證據職權之適法行使，當無違法可言。而前揭不論係本案
      或他案在檢察官面前作成未經具結之陳述筆錄，係屬被告
      以外之人於偵查中向檢察官所為之陳述，本質上屬於傳聞
      證據，基於保障被告在憲法上之基本訴訟權，除該被告以
      外之人死亡、身心障礙致記憶喪失或無法陳述、滯留國外
      或所在不明而無法傳喚或傳喚不到、或到庭後拒絕陳述等
      情形外，如已經法院傳喚到庭具結而為陳述，並經被告之
      反對詰問，前揭非以證人身分而在檢察官面前未經具結之
      陳述筆錄，除顯有不可信之情況者外，得為證據，並應於
      判決內敘明其符合傳聞證據例外之理由；又前揭非以證人
      之身分在審判中之陳述筆錄，倘該被告以外之人已經法院
      以證人身分傳喚到庭並經具結作證，且由被告為反對詰問
      ，或有前揭傳喚不能或詰問不能之情形外，該未經具結之
      陳述筆錄因屬審判上之陳述，自有證據能力；若係在另案
      法官面前作成之陳述筆錄，本質上亦屬傳聞證據，自得依
      同法第159 條之1 第1 項之規定，認有證據能力，不能因
      陳述人未經具結，即一律適用同法第158 條之3 規定，排
      除其證據能力，最高法院96年度臺上字第3527號判決意旨
      可資參照。經查，本件被告乙○○、丙○○間於偵查中為
      共同被告關係，且被告乙○○於警詢、偵查時係以被告身
      分應訊，其身分既非證人，即與「依法應具結」之要件不
      合，惟被告乙○○於本院審理時，經以證人身分進行交互
      詰問及具結程序，並由被告丙○○行使反對詰問，已足保
      障被告丙○○之對質詰問權，則被告乙○○前開審判外之
      陳述屬傳聞證據之理由，因對質詰問權延緩至審判中確保
      而治癒，對被告丙○○言，當有證據能力。
（二）又本案檢察官所舉以下非供述證據之證據能力，被告乙○○、丙○○及其辯護人於本院審理時均表示無意見（見本
      院卷第44頁、第120頁反面至第125頁正面），且迄於言詞
      辯論終結前亦未聲明異議，可認為同意作為證據，本院審
      酌該非供述證據之取得過程並無瑕疵，與本案待證事實間
      復具有相當之關聯性，以之為本案證據尚無不當，自得採
      為證據，合先敘明。
貳、實體部分
一、上開事實，迭據上訴人即被告乙○○於警詢、偵查、原審及
    本院審理時坦承不諱，並有門號0000000000號威寶電信行動
    電話服務申請書、身分證件黏貼聯暨精彩專案同意書、威寶
    公司被告2人申設門號明細、帳單費用明細表、被告乙○○
    於98年4月8日原審準備程序中書寫筆跡等各1份在卷可稽，
    是被告乙○○上揭自白確與事實相符。
二、訊據上訴人即被告丙○○矢口否認有何共同詐欺取財、詐欺
    得利之犯行，辯稱：伊沒有交付證件與乙○○申辦門號，係
    乙○○竊取伊證件，冒用伊名義向威寶公司申辦上揭門號云
    云。經查：
（一）參諸證人即共同被告乙○○於警詢中證述：丙○○將其證
      件交予伊，由伊前往威寶門市申辦門號0000000000號，丙○○有同意並知情等語（見97年度偵字第4922號第7、8頁
      ）；於偵查中亦證述：丙○○知道伊以其名義申辦000000
       00 00號門號等語（見97年度偵字第4922號第39、40頁）
      ；於原審審理時證述：伊除於96年7月30日以丙○○名義
      向威寶公司申辦上揭門號外，復於96年8月1日以丙○○名
      義向亞太電信股份有限公司申辦門號0000000000、000000
      0000號SIM卡各1枚，及於96年8月2日以丙○○名義向臺灣
      大哥大股份有限公司申辦門號0000000000號SIM卡1枚，伊
      均將得手之門號及行動電話交與丙○○，是丙○○交付證
      件予伊，指示伊去申辦，因為當時伊與丙○○都在吸毒，
      伊申辦後將手機及門號給丙○○，丙○○會拿毒品給伊，
      本件門號0000000000號之SI M卡及行動電話伊有交予丙○○，但過了幾天，伊有拿去使用一陣子等語（見原審卷98
      年6月16日審理筆錄）；於本院審理中證述：伊有經過丙○○同意拿其身分證、駕駛執照，去威寶公司申辦門號00
      0 0000000號之SIM卡及行動電話，伊申辦手機後有將手機
      交給丙○○等語（見本院卷第118頁、第119頁），經核證
      人乙○○於警詢、偵查、原審及本院審理時就被告丙○○
      同意其以被告丙○○名義至威寶公司申辦行動電話門號乙
      節，其前後證述均吻合一致。況查證人乙○○就何以持被
      告丙○○證件申辦0000000000號、0000000000號、000000
      0000號、0000000000號門號始末證述甚詳，顯與一般憑空
      捏造杜撰者僅能空泛陳述之情顯然有別。另查，證人乙○○自始於警詢、偵查中即坦承本件詐欺犯行，且其並未能
      因供出共犯者為被告丙○○，而在法律上能獲得任何實體
      上或程序上之利益，甚者倘其經具結後之證述有虛偽不實
      之情形者，尚需負偽證之刑事責任，於此情形下，證人乙○○對於當時與其共同詐欺取財、詐欺得利之人係被告丙○○乙節，猶證述不移，其上開證言，自堪採信。
（二）再徵諸證人乙○○係以被告丙○○名義申辦上揭4門號，
      此觀申請書上關於「丙○○」署名筆跡均與證人乙○○於
      原審98年4月8日準備程序中書寫筆跡吻合自明，而上揭4
      門號申請日期分為96年7月30日、96年8月1日、96年8月2
      日，此有門號0000000000號威寶電信行動電話服務申請書
      暨帳單費用明細表、台灣大哥大股份有限公司函覆之門號
      0000000000號行動通信網路業務服務申請書暨出帳紀錄表
      、亞太電信股份有限公司函覆門號0000000000號、000000
      0000號之行動電話服務申請書暨通聯調閱查詢單各1份在
      卷足憑（附原審卷），另稽之證人乙○○於原審審理時證
      述門號0000000000號之帳單寄送地址為伊住處（即基隆市
      中山區○○路467號5樓），門號0000000000號、00000000
      00號之帳單寄送地址為伊舊家址（即基隆市○○區○○街
      4巷37-3號）等語，堪認證人乙○○確以被告丙○○名義
      申辦上揭4門號無訛，否則如證人乙○○苟蓄意冒用被告
      丙○○名義申辦門號，按理應無留下自己地址以供遭追查
      之風險，況證人乙○○申辦上揭4門號，日期甚近，衡情
      應非僅供己使用甚明，而查證人乙○○於96年間因施用毒
      品案件，經裁定觀察勒戒後，因無繼續施用毒品傾向，於
      96年12月21日出所；復因施用毒品案件，經本院以97年度
      易字第629號判決判處應行有期徒刑5月確定；被告丙○○
      於80年、82年間均因違反麻醉藥品管理條例案件，經法院
      判刑確定，復於87年因施用毒品案件，經送觀察勒戒暨強
      制戒治後，於88年5月1日停止戒治出所；再因施用毒品案
      件，經送觀察勒戒暨強制戒治後，於95年11月20日停止戒
      治出所等節，此有本院被告前案紀錄表在卷足憑，益證證
      人乙○○證述其以丙○○名義申辦門號及取得行動電話後
      ，係交給丙○○，丙○○會拿毒品給伊等語，尚非無據。
      綜上所述，證人乙○○上揭不利於被告丙○○之證述，堪
      信為真實，被告丙○○上揭辯解，尚無可採。
（三）復查，被告丙○○曾於96年11月19日至威寶公司申報遭人
      冒名申辦門號0000000000號行動電話，固據證人即威寶公
      司職員甲○○於本院審理中到庭證述屬實，並有「未申辦
      門號聲明書」1份在卷可參（見97年度偵字第4922號第46
      頁），惟其充其量僅能證明被告丙○○確曾於上揭時、地
      辦理申報遭人冒名申辦行動電話乙事，尚難據此即認定本
      件被告丙○○確係遭人冒名申辦行動電話，更難證明係遭
      被告乙○○冒用其名義申辦。是本件尚難以證人甲○○上
      揭證言，而採為被告丙○○有利之認定。
（四）證人蔣欣佩雖於偵查及原審證述：丙○○、乙○○當時一
      同前來門市申辦0000000000號門號，且乙○○經常前往伊
      任職門市，每次均會背著1位小孩，所以伊有印象，可以
      確定96年7月30日當天，是丙○○偕同乙○○背著1位小孩
      前來申辦0000000000號門號云云。惟查，觀諸門號0000
      0000 00號行動電話服務申請書上關於「丙○○」之署名
      ，其運筆方式、字跡與被告乙○○於98年4月8日本院準備
      程序中書寫「丙○○」字跡大致吻合，而與被告丙○○於
      偵審中應訊之簽名筆跡不符，而時下申辦行動電話門號未
      落實嚴格審核，為吾人職務所悉之事，是承辦人員是否為
      業績、方便客戶申辦門號等原因，而讓被告乙○○以丙○○名義申辦門號，衡情非無可能，況參諸證人蔣欣佩於原
      審審理時先堅稱當時是被告丙○○親自簽名，後則改稱有
      可能是乙○○幫忙簽名云云，惟本件倘被告丙○○已親自
      申辦，恆無理由推由被告乙○○簽名？另參以被告乙○○
      供述：伊是自己持丙○○證件去申辦門號，沒有帶小孩去
      ，且伊有2位小孩，1位82年次、1位85年次，當時伊小孩
      均已10餘歲，伊如何抱小孩等語，被告乙○○既已供出己
      身及被告丙○○之犯行，按理應無就如何申辦門號之情節
      迴護被告丙○○之動機，顯見證人蔣欣佩上揭所述有重大
      瑕疵，尚難以其證詞遽為被告丙○○不利之認定，附此敘
      明。
（五）至被告丙○○及其辯護人雖聲請本院向亞太電信股份有限
      公司查詢門號00000000000號、0000000000號，向臺灣大
      哥大股份有限公司查詢門號0000000000號行動電話序號，
      並據以函請內政部警政署電信警察隊依上開手機序號，以
      查明上開手機於96年8月間迄今，究係由何人所使用乙節
      。惟查，本件被告丙○○是否涉犯詐欺罪嫌，與之有關聯
      者係威寶公司之門號0000000000號行動電話，而非上揭3
      支行動電話；況依其聲請調查證據，係調查由何人持有上
      揭行動電話，本件暫不論查詢結果如何，縱認係由被告乙○○持有上揭行動電話，亦難據以推論被告丙○○未曾使
      用過上揭行動電話，更難進一步證明被告乙○○持被告丙○○身分證件至威寶公司申辦門號0000000000號行動電話
      係未經被告丙○○同意，是被告及其辯護人上揭調查證據
      之聲請，本院認事證已臻明確，並無再行調查必要，應予
      駁回，併此敘明。
（六）綜上所述，被告丙○○上揭辯解，均係事後卸責之詞，不
      足採信。從而，本件事證明確，被告丙○○、乙○○上揭
      詐欺犯行，均堪認定，應予分別依法論科。
      本件事證明確，被告2人應予依法論科。
三、核被告丙○○、乙○○所為，均係犯刑法第339 條第1 項詐
    欺取財罪、同條第2 項詐欺得利罪。按行動電話及其SIM 卡
    ，可供通訊之使用，且在一定條件下具有可轉讓性，而有一
    定之財產價值，顯具有財物之性質，被告等詐得SIM 卡之犯
    行，尚同時觸犯刑法第339 條第1 項詐欺取財罪，業據起訴
    並經公訴人於蒞庭時補充起訴法條，而被告2人詐得行動電
    話1具該部分事實，與檢察官起訴詐欺取財部分，為實質上
    一罪，應為起訴效力所及，本院自應併予審究，附此敘明。
    被告2人就上揭2罪間，有犯意聯絡與行為分擔，均為共同正
    犯。被告等多次詐取無償使用行動電話門號之利益之詐欺得
    利犯行，其犯罪時間密接，且所侵害為同一法益，各行為獨
    立性極為薄弱，難以強行分開，應屬接續犯，論以一罪。被
    告等以一詐得上開行動電話門號SIM卡、行動電話1具及詐得
    之通話利益，即均同時觸犯上開詐欺得利和詐欺取財罪，為
    想像競合犯，應從一重之詐欺取財罪處斷。被告丙○○有事
    實欄一所載犯罪科刑之執行紀錄，此有本院被告前案紀錄表
    1份附卷足參，其於有期徒刑執行完畢後5年以內，以故意再
    犯本件最重本刑為有期徒刑以上之罪，為累犯，應依刑法第
    47 條第1項之規定，加重其刑。
四、原審審理結果，因認被告2人罪證明確，適用刑法第28條、
    第339條第1項、第2項、第55條、第47條第1項之規定，審酌
    被告2人並無付費之意，為圖私利濫行申辦行動電話門號，
    復欠費不繳，致電信通訊業者平白受損，姑念渠等實際詐得
    之不法利益非鉅，被告乙○○犯後坦承犯行，知所悔悟，態
    度良好，被告丙○○犯後否認犯行，態度不佳等一切情狀，
    分別量處被告丙○○有期徒刑6月，被告乙○○有期徒刑4月
    ，並分別諭知易科罰金折算標準。核其認事用法，均無違誤
    ，量刑亦屬妥適。被告乙○○上訴意旨仍以原審量刑過重；
    被告丙○○上訴意旨仍以：本件門號0000000000號行動電話
    係被告乙○○未經被告丙○○同意，持其身分證件至威寶公
    司申辦，其欠費與被告丙○○無關；且若被告乙○○上揭申
    辦行動電話行為，係經被告丙○○同意，則被告丙○○亦不
    會與被告乙○○構成共同詐欺犯行等為由，指摘原判決不當
    。惟查，如上所述，本件原審量刑已審酌被告2人犯罪動機
    ，復欠費不繳，致電信通訊業者平白受損，及犯罪所得之不
    法利益非鉅，被告乙○○犯後坦承犯行，知所悔悟，態度良
    好等一切情狀，核其量刑，尚屬妥適，被告乙○○上訴指摘
    原審判決量刑過重，為無理由，應予駁回。另查，本件被告
    乙○○係經被告丙○○同意，持其身分證件至威寶公司申辦
    門號0000000000號行動電話乙節，業據證人即共同被告乙○○於警詢、偵查、原審及本院審理時證述甚詳，並有門號00
    00000000號威寶電信行動電話服務申請書、身分證件黏貼聯
    暨精彩專案同意書、威寶公司被告2人申設門號明細、帳單
    費用明細表、被告乙○○於98年4月8日原審準備程序中書寫
    筆跡等各1份在卷可稽，被告丙○○仍空言置辯，自不足採
    信；另查，參諸本件被告乙○○於以被告丙○○名義申辦門
    號0000000000號威寶電信行動電話時，即因申辦威寶公司00
    00000000號門號積欠11782元通話費用無力繳納，堪認被告2
    人當時已陷於無資力，渠等在申辦本件行動電話時主觀上既
    均無付費予電信公司之意，即難認被告2人主觀未具有意圖
    為自己不法所有之犯意聯絡，是被告丙○○上揭辯解，亦不
    足採。末查，本件原判決就被告丙○○上訴所執理由取捨已
    多所論述，及說明其憑以認定之依據，有如前述，經核與吾
    人日常生活經驗所得之定則亦無違背。被告丙○○所執上訴
    理由，本院尚難採為被告有利認定之依據。是本件被丙○○
    告之上訴並無理由，應予駁回。
據上論斷，應依刑事訴訟法368條，判決如主文。
本案經檢察官侯寬仁到庭執行職務。
中    華    民    國     99    年    4    月    29    日
              刑事第十五庭  審判長法  官  吳昭瑩
                                  法  官  蘇隆惠
                                  法  官  吳炳桂
以上正本證明與原本無異。
不得上訴。
                                  書記官  洪雅蔓
中    華    民    國    99    年    4     月    30    日
附錄本案論罪科刑法條全文：
刑法第339條第1、2項：
意圖為自己或第三人不法之所有，以詐術使人將本人或第三人之
物交付者，處5 年以下有期徒刑、拘役或科或併科1 千元以下罰
金。
以前項方法得財產上不法之利益或使第三人得之者，亦同。

司法院資訊處製作；財團法人民間司法改革基金會備份。
